臺灣高等法院臺中分院刑事判決　 100年度重上更(五)字第44號
上　訴　人
即　被　告　鄭資錡
選任辯護人　王文聖律師
上列上訴人因貪污治罪條例案件，不服臺灣南投地方法院93年度
訴字第71號中華民國93年4月15日第一審判決（起訴案號：臺灣
南投地方法院檢察署92年度偵字第1154、1502號），提起上訴，
經判決後，由最高法院第五次發回，本院判決如下：
    主  文
原判決關於鄭資錡部分撤銷。
鄭資錡無罪。
    理  由
一、公訴意旨略以：被告鄭資錡係南投縣政府警察局埔里分局（
    以下稱埔里分局）刑事組之刑事偵查小隊長，負責偵查刑事
    犯罪等業務，為依據法令從事公務之人員。於民國九十年六
    月十七日率同偵查員曹國隆、溫信忠等三人，在埔里鎮○○
    里○○路○段一六四巷三十八號四樓五０九號房，查緝通緝
    犯曾智彥時，併案查扣毒品、吸食器等相關證物，當場除將
    曾智彥依法帶回埔里分局偵辦外，連同在場涉嫌之詹丁諭（
    曾智彥女友，業經原審判決確定）亦帶回埔里分局執行訊問
    及採驗尿液等程序。詎偵查員曹國隆、溫信忠等二人完成前
    開程序並將詹丁諭之偵訊筆錄及採驗之尿液交予被告鄭資錡
    保管，詹丁諭於同日十五時許，電請游火旺（業經本院以九
    十八年度重上更(三)字第十二號判決確定）同意以新臺幣（下
    同）十萬元之代價，幫忙換取被警查獲所採尿液，詹丁諭即
    於同日十七時許在埔里鎮和平郵局及三天後至游火旺住處，
    分別交付五萬元，計十萬元親交游火旺，被告鄭資錡竟因私
    下收受由詹丁諭轉交游火旺直接交付之賄款十萬元，遂違背
    職務未將詹丁諭之尿液編號登載於埔里分局之「毒品採尿編
    號簿」，並將採自詹丁諭之尿液湮滅而為送南投縣政府衛生
    局鑑驗。事後電話中游火旺告知詹丁諭已沒問題了，埔里分
    局之九十年度之「毒品採尿編號簿」亦不翼而飛。因認被告
    鄭資錡係犯貪污治罪條例第四條第一項第五款對於違背職務
    之行為收受賄賂罪之罪嫌等語。
二、按犯罪事實應依證據認定之，無證據不得認定犯罪事實；又
    不能證明被告犯罪者，應諭知無罪之判決；刑事訴訟法第一
    百五十四條第二項、第三百零一條第一項分別定有明文。又
    認定不利於被告之事實，須依積極證據，苟積極證據不足為
    不利於被告事實之認定時，即應為有利於被告之認定，更不
    必有何有利之證據；認定犯罪事實所憑之證據，雖不以直接
    證據為限，間接證據亦包括在內，然而無論直接或間接證據
    ，其為訴訟上之證明，須於通常一般之人均不致有所懷疑，
    而得確信為真實之程度者，始得據為有罪之認定，若其關於
    被告是否犯罪之證明未能達此程度，而有合理性懷疑之存在
    ，致使無從形成有罪之確信，根據「罪證有疑，利於被告」
    之證據法則，即不得遽為不利於被告之認定。再事實之認定
    ，應憑證據，如未能發現相當證據，或證據不足以證明，自
    不能以推測或擬制之方法，以為裁判之基礎。另刑事訴訟法
    第一百六十一條第一項規定：檢察官就被告犯罪事實，應負
    舉證責任，並指出證明之方法。因此，檢察官對於起訴之犯
    罪事實，應負提出證據及說服之實質舉證責任。倘其所提出
    之證據，不足為被告有罪之積極證明，或其指出證明之方法
    ，無從說服法院以形成被告有罪之心證，基於無罪推定之原
    則，自應為被告無罪判決之諭知（最高法院分別著有三十年
    上字第八一六號判例、七十六年臺上字第四九八六號判例、
    四十年臺上字第八六號判例、九十二年臺上字一二八號判例
    可資參照）。
三、本件公訴人認被告鄭資錡涉有上開貪污罪嫌，無非係以同案
    被告詹丁諭之供述、證人張煌坤、詹雅婷、曾智彥、詹小玫
    、藍雪惠、曹國隆、溫信忠等之證述、南投縣衛生局函、埔
    里分局九十年刑案流水編號簿影本、詹丁諭帳號往來明細、
    臺灣南投地方法院張煌坤毒品案件訊問筆錄影本、南投縣調
    查站函等為其主要論據。訊據被告鄭資錡堅詞否認有何公訴
    意旨所指之貪污罪嫌，辯稱：伊並未收受賄賂，也沒有保管
    及隱匿詹丁諭警詢筆錄及尿液等語。辯護意旨則略以：本件
    經最高法院五次發回意旨均一再說明本件實無證據證明游火
    旺有將賄款十萬元交付被告鄭資錡收受之事實；且觀詹丁諭
    歷次供述，先稱係自綽號「阿順」之人得知可透過游火旺向
    被告鄭資錡行賄，伊直接以行動電話與游火旺聯絡，嗣改稱
    係自詹雅婷、張煌坤處得知可透過游火旺向被告鄭資錡行賄
    ，伊本人未曾與游火旺聯絡過，其供述先後不一，另就如何
    交付十萬元予游火旺之經過，先稱第一次五萬元是尤其親自
    交予游火旺，第二次五萬元則由其妹詹雅婷陪同，嗣即改稱
    第一次五萬元交付張煌坤、游火旺，第二次是交給詹雅婷，
    由詹雅婷轉交游火旺，前後陳述亦有不合，再者，詹丁諭就
    十萬元之資金來源之供述，亦有違常情，尚難採信；又觀證
    人詹雅婷之證述，初證稱係親眼看到詹丁諭一次拿十萬元給
    游火旺，嗣則稱詹丁諭分二次送錢給游火旺，再改稱沒有親
    眼看到詹丁諭拿錢給游火旺，詹雅婷對於交付賄款之重要情
    節歷次供述均不一致，足見其證述乃屬虛偽，不足採信；又
    關於詹丁諭警詢筆錄及尿液，依據埔里分局刑事組之作業程
    序，警詢筆錄由何人製作，證物就由該承辦員警處理、送驗
    及保管，此經證人溫信忠於警詢及原審證述明確，且埔里分
    局刑事組採驗尿液案件之辦理程序，先由承辦人員保管存放
    於尿液保管冰箱內，待製作衛生局檢驗函後，至收發室掛號
    ，登記於毒品送驗登記簿，之後送乙罐至衛生局檢驗，結果
    逕復分局承辦人，此有埔里分局九十三年九月六日出具之函
    可稽，足認詹丁諭之尿液、筆錄本應由曹國隆保管；是以本
    件除證人詹丁諭、詹雅婷、張煌坤有重大瑕疵之證述外，別
    無其他補強證據足認被告鄭資錡有收受十萬元賄款而有違背
    職務之舉，況該等證人之證詞均不足證明游火旺已將賄款十
    萬元交付被告收受等語資為置辯。
四、經查：
（一）被告鄭資錡原為南投縣政府警察局埔里分局刑事組之刑事
      偵查小隊長，負責偵查刑事犯罪等業務，於九十年六月十
      七日率同偵查員曹國隆、溫信忠前往南投縣埔里鎮○○里
      ○○路○段一六四巷三十八號四樓五０九號房，逮捕通緝
      犯曾智彥時，因於現場扣得甲基安非他命吸食器等施用毒
      品之證物，認曾智彥及同時在場之詹丁諭均涉有施用毒品
      之犯嫌，乃將曾智彥、詹丁諭一併帶回埔里分局偵辦，旋
      由溫信忠對曾智彥製作警詢筆錄並採集尿液（尿液採集代
      號９０１５３），由曹國隆對詹丁諭製作警詢筆錄，另由
      女警藍雪惠對詹丁諭採集尿液，於詢問程序終結後，因曾
      智彥為通緝犯，且供述扣案施用毒品之器具為其所有，於
      值班警員陳進添製作移送書後，逕移送臺灣南投地方法院
      檢察署偵辦，並將其尿液檢送南投縣政府衛生局檢驗，而
      同遭逮捕之詹丁諭因非現行犯，且證據不足乃予釋回等情
      ，業為被告鄭資錡所是認，且經證人曹國隆、溫信忠、詹
      丁諭、曾智彥、藍雪惠、陳進添分別證述在卷（分見法務
      部調查局南投縣調查站卷第十至十三、二十至二六頁，偵
      字第一五０二號卷第二三至二五、二七至二八、三九、四
      一至四五、四六至四八、五一至五二頁，偵字第一一五四
      號卷第五九至六三頁，原審卷第九四至一０七頁），並有
      員警溫信忠職務報告、埔里分局九十年六月十七日犯罪嫌
      疑人曾智彥刑事案件移送書、同日曾智彥警詢筆錄、搜索
      扣押筆錄、埔里分局函、曾智彥尿液代號與真實姓名對照
      表、埔里分局刑案流水編號簿、員警工作紀錄簿（見偵字
      第一五０二號卷第四九至五十、五五至六四、六六至六七
      頁，偵字第一一五四號卷第六三頁）等附卷可稽，堪認屬
      實。
（二）次查，詹丁諭為警釋回後返回住處，將上情告知其妹詹雅
      婷及詹雅婷男友張煌坤後，經張煌坤與詹雅婷提議可藉由
      行賄調換尿液，隨與綽號「登分」之游火旺聯繫，詹丁諭
      即於當日下午，前往位於埔里鎮第三市場郵局，自其所申
      設之埔里郵局帳號０１０４９４號帳戶（實際上其內存款
      多屬其胞妹詹雅惠所有）提領現金三萬元，連同其自籌之
      現金二萬元一併交給駕車在郵局旁等候之張煌坤轉交游火
      旺，於隔二、三日後，再由詹雅婷陪同，攜帶向其胞姐詹
      小玫借得之五萬元，前往埔里鎮育英國小附近游火旺住處
      門口，由詹雅婷將該五萬元交予游火旺，嗣詹丁諭之尿液
      果未送南投縣政府衛生局鑑驗，且其於九十年六月十七日
      製作之警詢筆錄亦不翼而飛等情，有以下事證可佐：
  １、證人詹丁諭於原審具結證稱：九十年六月十七日與曾智彥
      一起被查獲，有採尿，未送驗，因有送錢，伊從警局回家
      後，伊妹妹詹雅婷跟張煌坤到伊住處，二人說錢交一交就
      好，當日伊即在埔里鎮○○路郵局門口，將其中五萬元交
      給張煌坤、游火旺，另五萬元於隔二、三天後，由伊與詹
      雅婷一起至游火旺家，由詹雅婷交給他等語（見原審卷第
      一二二至一二八頁），復於本院審理時證稱：九十年六月
      十七日伊因吸毒案從分局回家後，妹妹詹雅婷及張煌坤去
      看伊，詹雅婷、張煌坤與伊有去約定之埔里郵局，當日伊
      先單獨提款，再至郵局將五萬元交給張煌坤，在警局、偵
      訊中說當天錢是交給游火旺，是因錢經過伊妹妹及她男友
      張煌坤，怕會牽連到他們，九十年六月十七日後二、三天
      ，詹雅婷與游火旺電話聯繫後，伊再至游火旺家，由詹雅
      婷將五萬元交予游火旺等語（見本院上訴卷二第十八至二
      十、二六至二九頁），核其就十萬元分二次，各在郵局前
      及游火旺住處各交付五萬元之主要情節供述大致相符。且
      證人詹雅婷於原審亦結證稱：伊有陪其姊詹丁諭去過游火
      旺住處附近巷口一次，當時伊在樓下等等語（見原審卷第
      八二、八三頁）；證人詹小玫亦於原審審理中結證稱：九
      十年夏天，詹丁諭有向伊借五萬元，當時沒有說借錢的目
      的，當時因伊標到會，所以身邊有錢等語（見原審卷第八
      九、九十頁），於本院上訴審審理中亦為相同之證述（見
      本院上訴卷二第十五、十六頁）；而九十年六月十七日當
      天，詹丁諭確曾至郵局以金融卡提領三萬元，並有中華郵
      政股份有限公司南投郵局檢送之埔里第三市場郵局客戶歷
      史交易清單在卷可憑（見本院上訴卷一第八四至九十頁）
      ；參以證人詹丁諭於九十年六月十七日前並不認識游火旺
      ，業據證人詹丁諭、游火旺分別供述在卷（見本院上訴卷
      二第十八頁，偵字第一五０二號卷第二二頁背面），則證
      人詹丁諭應不可能親自將賄款交付素不相識之游火旺，游
      火旺亦不可能直接與詹丁諭接洽並應允代為轉交賄款。而
      證人張煌坤與游火旺為認識多年之朋友，並曾向游火旺借
      住房屋，而張煌坤與詹丁諭之妹詹雅婷當時並係男女朋友
      關係，此業據證人張煌坤、游火旺於南投縣調查站調查筆
      錄或警詢中供述明確（見偵字第一一五四號卷第三八頁，
      偵字第一五０二號卷第二二頁背面），可知，證人張煌坤
      、詹雅婷應與游火旺熟識，則由張煌坤、詹雅婷與游火旺
      接洽並交付款項，較合常理，亦可徵證人詹丁諭上開於原
      審及本院上訴審所證非虛。雖詹丁諭關於交付款項之對象
      有張煌坤、詹雅婷與張煌坤、同案被告游火旺之歧異，惟
      詹丁諭已明確供證稱：伊係恐張煌坤、詹雅婷受牽連，而
      直接稱交付同案被告游火旺等語，實則詹丁諭與游火旺不
      認識，第一次郵局領得之三萬元以及自籌之二萬元，應係
      交付張煌坤轉交，而第二次之五萬元則係透過詹雅婷交付
      同案被告游火旺至明。
  ２、雖證人詹雅婷於其另涉犯之毒品案件九十一年十一月一日
      訊問時供稱：「我有看到我姐姐拿十萬元給綽號『登坤』
      （台語）的人，去向鄭資錡請求換尿」云云（見偵字第一
      一五四號卷第十七頁）。惟證人詹丁諭並不認識游火旺已
      如上述，則詹丁諭應不可能親自將賄款交付素不相識之游
      火旺，且觀詹丁諭於本院上訴審中證稱係恐其妹詹雅婷受
      牽連，始供稱係由伊直接交付游火旺等語，則詹雅婷上開
      指稱詹丁諭直接交付游火旺十萬元云云，即與事實不符，
      況證人詹雅婷嗣又證稱：「詹丁諭分二次將賄款送給游火
      旺，第二次送五萬元由伊陪同」等語，詹雅婷顯不可能二
      次均看到詹丁諭將五萬元交予被告游火旺，是其陳稱有看
      到詹丁諭拿十萬元給綽號「登坤」之游火旺乙節，並不可
      採。而證人詹雅婷於南投縣調查站調查筆錄中證稱：詹丁
      諭分二次將賄款送給游火旺，第二次送五萬元由伊陪同，
      所以伊知道這件事等語（見偵字第一一五四號卷第二九頁
      背面），核與證人詹丁諭於原審證稱：「（後面五萬元交
      給誰）我妹妹詹雅婷和我一起去游火旺家，交給他」等語
      相符，自堪信憑。證人詹雅婷於原審另證稱：「（對你在
      南投地院證述有看到詹丁諭拿十萬元給綽號『登坤』的人
      ，是否屬實）我有陪我姐姐詹丁諭去過一次，當時我在樓
      下。」、「（去那裡作何事）去找游火旺，我是在游火旺
      家附近的巷口等，我沒有親眼看到我姐姐詹丁諭拿錢給游
      火旺」等語（原審卷第八二、八三頁），其所證述伊陪同
      證人詹丁諭去找同案被告游火旺乙節，亦與其偵訊所述及
      證人詹丁諭所證述相符，固堪採憑。惟游火旺與證人詹丁
      諭並不相識，而證人張煌坤、詹雅婷與游火旺熟識，已如
      上述，則證人詹丁諭於原審證稱第二次五萬元係證人詹雅
      婷和伊一起去游火旺家，交給他，這五萬元是伊交給詹雅
      婷，由詹雅婷交給游火旺，詹雅婷交錢給游火旺，伊有親
      眼目睹等語（見原審卷第一二四頁），應屬合理而可信，
      證人詹雅婷證述伊是在游火旺家附近的巷口等，伊沒有親
      眼看到伊姐姐詹丁諭拿錢給游火旺云云，顯非事實。另關
      於詹丁諭與詹雅婷二人如何前往游火旺住處，詹丁諭於原
      審審理時雖證稱：「詹雅婷騎機車載我」等語（見原審卷
      第一一九頁），詹雅婷於同日原審審理時證稱：「我們騎
      機車，是詹丁諭載我」等語（見原審卷第七八頁），雖有
      出入，惟本件詹丁諭與詹雅婷二人均證稱渠等係以機車為
      交通工具前往游火旺住處一節，並無齟齬，且因原審審理
      時距離案發之時已逾二年有餘，而姐妹間騎乘機車互為搭
      載之事亦甚為平常，是詹雅婷與詹丁諭就如何前往游火旺
      住處之陳述雖有不同，然並無從否定詹丁諭與詹雅婷二人
      確有前往游火旺住處將借自詹小玫之五萬元交付之事實。
  ３、至證人詹雅婷於本院前審審理時雖曾否認曾與詹丁諭一起
      到游火旺家交付賄款之情事（見本院上訴卷二第六九、七
      十頁，本院上更(一)卷第五七頁背面），另證人張煌坤亦於
      本院前審審時否認上情，陳稱伊係為報復被告鄭資錡，乃
      於詹雅婷與詹丁諭被關時，詹雅婷照伊所述教詹丁諭如何
      陳述云云（見本院上訴卷二第七一、七二頁）。惟證人詹
      丁諭於本院上訴審九十四年一月十九日審理時證稱：「(
      妳各於九十二年三月十七日及九十二年四月十日，接受警
      局督察室及調查站偵訊時，是否與詹雅婷同因吸毒而在台
      中女子監獄戒治中）是的」、「（你有無與詹雅婷同舍監
      ）沒有」、「（於此期間妳姊妹二人是否能見到對方及談
      話）看得到但不能講話」等語（見本院上訴卷二第十七、
      十八頁），則證人詹雅婷豈有機會教導證人詹丁諭如何講
      ；再者，倘證人詹雅婷確有依證人張煌坤之指示教導證人
      詹丁諭如何講，依理渠等就細節供述應始終一致，惟證人
      詹雅婷於另案準備程序及本案偵、審之供述與證人詹丁諭
      之供述仍有差異，已如上述，顯然渠等並非事先串證後始
      為供述。又證人張煌坤與詹雅婷被訴共同販賣毒品，業已
      獲判無罪，亦據證人張煌坤證述在卷（見原審卷第一三二
      頁），而證人張煌坤及證人詹雅婷之上述證言，均係在渠
      等被訴共同販賣毒品案經判決無罪後所為，顯然渠等於該
      案獲判無罪後，因慮及本案有涉嫌共同行賄罪之虞，是渠
      等上開證言並非可採。
  ４、有關詹丁諭於警詢及南投縣調查站接受詢問時，雖先供稱
      二次交付五萬元時均係其自己交給游火旺云云，後改稱第
      二次由詹雅婷陪同前往云云（見偵字第一五０二號卷第二
      四頁背面，偵字第一一五四號卷第二三頁背面、二四頁）
      ；然於原審及本院上訴審審理中以證人身分具結後，均明
      確證稱：第一次在埔里郵局領錢後，交給張煌坤轉交游火
      旺，第二次則由詹雅婷陪同至游火旺住處門口，由詹雅婷
      交付五萬元等語明確；證人詹丁諭且於本院上訴審審理中
      證稱：「（選任辯護人問：妳為何在警、偵訊中說當天錢
      是交給游火旺）因為錢有經過我妹妹及她男朋友（張煌坤
      ），這樣我怕會牽連到我妹妹及她男朋友。」等語（見本
      院上訴卷二第二十頁），足見證人詹丁諭當時於警詢、調
      查中因係以行賄罪之被告身分接受詢問，擔心牽扯到妹妹
      詹雅婷及其妹男友張煌坤成為行賄罪之共犯，故供詞均稱
      伊直接交錢予游火旺，而明顯有所保留。至證人詹雅惠於
      「九二一大地震」後，因房屋倒塌貸款尚未付清，擔心存
      款遭銀行扣押，而將錢存入其姊詹丁諭申設之埔里郵局帳
      號０１９４９號帳戶而與詹丁諭共同使用該帳戶，九十年
      六月間其內雖有三十多萬元，但大部分為詹雅惠所有等情
      ，業據詹雅惠於本院上訴審審理中結證明確（見本院上訴
      卷二第十一至十三頁），核與證人詹丁諭於隔離訊問後所
      證相符；而詹丁諭向其姊詹小玫借五萬元之情形，亦據詹
      小玫於本院上訴審結證屬實（見本院上訴卷二第十五、十
      六頁），則證人詹丁諭十萬元之賄款來源確均有所依據。
  ５、又如前述，九十年六月十七日詹丁諭與曾智彥為被告等查
      獲後，均有採集尿液，然因曾智彥為通緝犯且坦承扣案之
      施用毒品器具為其所有，是以僅將其隨案移送，同時並將
      其之尿液（尿液採集代號為９０１５３號）送驗。另同時
      查獲之犯嫌若採集尿液，其尿液採集代號之編號，順序上
      應屬前後連號等情，並據證人溫信忠於原審審理中證述甚
      詳（見原審卷第一０五頁）。則同日、時為警查獲之曾智
      彥，其尿液採集代號既為９０１５３號，詹丁諭為警採集
      之尿液代號，理當接連編為９０１５４號應可認定。然編
      號９０１５４代號之尿液，南投縣政府衛生局並未受理檢
      驗一節，有南投縣政府衛生局九十二年三月二十七日投衛
      局檢字第０９２０００４５３５號函附卷可參（見法務部
      調查局南投縣調查站卷第六九頁）。嗣後，詹丁諭於九十
      年六月十七日採集之尿液及當日製作之警詢筆錄均已遺失
      ，此迭經被告鄭資錡及證人曹國隆供述或證述在卷，詹丁
      諭於九十年六月十七日為警採尿前究有無施用毒品，即難
      以查明。而偵查中經檢察官向南投縣警察局埔里分局調閱
      九十年度施用毒品採尿之流水編號對照簿冊，經該局函覆
      謂該局刑事組九十年度採尿對照簿已遺失乙情，亦有該局
      九十二年六月九日投埔警刑字第０９２００１１９６９號
      函附卷可憑（見偵字第一一五四號卷第六五頁）。
  ６、參以證人詹丁諭經施以測謊鑑定後，對於有無拿金錢作為
      處理尿液（換取或銷毀）之代價，經測試結果並無不實反
      應，而游火旺經施以測謊鑑定後，對於本案否認有拿詹丁
      諭或詹雅婷之任何金錢，經測試結果呈不實反應，有內政
      部警政署刑事警察局九十四年七月二十六日刑鑑字第０９
      ４１１３０６６號鑑定書暨相關鑑定資料在卷可按（見本
      院上訴卷二第一三四至一四一頁）。綜上各情，堪認證人
      詹丁諭為警查獲涉嫌施用毒品經採尿及製作筆錄釋回後，
      確曾經由張煌坤、詹雅婷之聯繫，先後於九十年六月十七
      日下午由詹丁諭至埔里鎮第三市場郵局提領三萬元，連同
      其自籌之現金二萬元，交給駕車在郵局旁等候之張煌坤轉
      交游火旺，另於約二、三日後，再由詹雅婷陪同，攜帶向
      詹小玫借得之五萬元，前往埔里鎮育英國小附近游火旺住
      處門口，由詹雅婷交付五萬元予游火旺，請其代為行賄被
      告鄭資錡，以求換取尿液等情，應屬事實。而嗣後詹丁諭
      之尿液果未送請檢驗，亦可確認為真。
（三）惟按，貪污治罪條例關於違背職務之交付賄賂、收受賄賂
      罪，其交付賄賂與收受賄賂係相對應之行為，必須行賄者
      已將賄賂交予受賄者收受，始克成立各該罪名；事實審法
      院對於此項交付、收受之要件自應詳加審認，並於判決理
      由內說明其憑以認定之依據，方足資以論罪科刑（最高法
      院九十七年度臺上字第六八九五號判決意旨參照）。本案
      詹丁諭因涉嫌施用毒品為警查獲採尿後，為求脫免罪責，
      乃交付現金十萬元予游火旺，請其代為行賄被告鄭資錡，
      調換詹丁諭為警所採之尿液等情，固已認定如前，然因被
      告鄭資錡堅詞否認犯罪，則游火旺於收受賄賂後有無與被
      告鄭資錡聯絡並交付十萬元之賄款？詹丁諭於九十年六月
      十七日所採之尿液暨同日製作之警詢筆錄事後遺失，是否
      係被告鄭資錡蓄意隱匿或湮滅？厥為本案被告鄭資錡能否
      成罪之重點。然查：
  １、被告鄭資錡於九十二年六月十日法務部調查局南投縣調查
      站接受訊問時，雖曾供稱九十年六月十七日偵辦曾彥智、
      詹丁諭毒品案，其中詹丁諭之尿液係由其所保管等語（見
      法務部調查局南投縣調查站卷第三頁），惟其後即均予否
      認，並陳稱詹丁諭之尿液應係員警曹國隆保管等語。且觀
      局埔里分局刑事組採驗尿液案件之辦理程序，先由案件承
      辦人員自行保管存放於尿液保存冰箱內，待製作衛生局檢
      驗函後，至收發室掛號，並登記於毒品送驗登記簿，再送
      至南投縣衛生局檢驗，此有埔里分局九十三年九月十六日
      投埔警刑字第０９３００１５５７１號函在卷可參（見本
      院上訴卷一第九一頁），另證人溫信忠亦證稱按正常程序
      筆錄由何人製作，相關筆錄及證物就由何人負責處理、送
      驗、保管等語（見偵字第一五０二號卷第四七頁背面），
      而九十年六月十七日偵辦詹丁諭案件之人員，除被告鄭資
      錡外，另有員警曹國隆、溫信忠，又當日詹丁諭係由曹國
      隆製作筆錄，女警藍雪惠代為採取尿液，則詹丁諭警詢筆
      錄及採取之尿液，究係由被告鄭資錡或由製作筆錄之曹國
      隆保管，即有待釐清，自難僅憑被告鄭資錡前後不一之自
      白，即遽為認定。
  ２、證人曹國隆、溫信忠就被告鄭資錡有無保管詹丁諭之警詢
      筆錄及尿液乙情，先後證述不一：
    (1)證人曹國隆於九十二年三月二十四日南投縣警察局訪問紀
      錄中陳稱：九十年六月十七日詹丁諭之尿液係由伊保管，
      並放置於其辦公桌下，未移送檢驗等語（見偵字第一五０
      二號卷第四二頁背面），然於翌日隨即改稱詹丁諭之筆錄
      及尿液係由小隊長即被告鄭資錡保管等語（見同上卷第四
      四頁背面）；於九十二年六月十日法務部調查局南投縣調
      查站接受訊問時陳稱：九十年六月十七日詹丁諭之尿液及
      筆錄均交由小隊長即被告鄭資錡保管等語（見法務部調查
      局南投縣調查站卷第十二頁）；於原審審理時具結證稱：
      伊因要執行另外的蒐證勤務，所以將詹丁諭的尿液及筆錄
      放在鄭資錡的桌上，所以應該是鄭資錡保管等語（見原審
      卷第九六頁）；然於本院前審審理時又結證稱：當時伊把
      筆錄交給鄭資錡，尿液放在伊桌下，之前所作之筆錄，應
      以南投縣警察局第一次訪談時所述為真（即尿液、筆錄均
      為伊所保管），伊並無湮滅尿液之意，應該是遺失了，在
      九十二年六月十日接受調查站訊問時稱筆錄及尿液交由鄭
      資錡保管，係怕會卡到這件案件，依照伊等承辦毒品案件
      之慣例，當時尿液是由承辦人保管等語（見本院上更(一)卷
      第五四、五五頁）。
    (2)證人溫信忠於九十二年三月二十四日南投縣警察局訪問紀
      錄中原陳稱：九十年六月十七日詹丁諭之尿液由何人負責
      保管伊不清楚，且其所製作之職務報告，亦陳稱詹丁諭之
      尿液由何人保管，因時日已久，已不記得等語（見同上卷
      第四七、四九、五十頁），惟於同年月二十六日訪談時又
      改稱詹丁諭之筆錄及尿液應該是小隊長即被告鄭資錡負責
      保管等語（見同上卷第五一頁）；於九十二年六月十日法
      務部調查局南投縣調查站接受訊問時陳稱：九十年六月十
      七日詹丁諭由曹國隆製作筆錄，詹丁諭尿液應由何人送驗
      ，要問曹國隆才清楚等語（見法務部調查局南投縣調查站
      卷第二五頁）；於原審審理時具結證稱：按照正常程序，
      筆錄由誰製作，相關筆錄證物就應由該員負責處理、送驗
      及保管，但本案尿液是由誰負責伊不清楚，至於九十二年
      三月二十六日接受督察室訪問時稱詹丁諭之筆錄及尿液應
      該是交由鄭資錡負責保管，係因詹丁諭不是現行犯，一般
      流程要由小隊長指派由何人送驗，所以伊想應該是由鄭資
      錡保管，伊並未親眼看到等語（見原審卷第一０六、一０
      七頁）。
    (3)檢視證人曹國隆、溫信忠歷次之證述，就被告鄭資錡有無
      保管詹丁諭之警詢筆錄及尿液乙情，反覆不一，而參酌埔
      里分局關於毒品案件採驗尿液之程序，僅規定由承辦人員
      自行保管，亦難以究明身為小隊長之被告，有無擔負保管
      小組成員承辦毒品案件時所製作之相關筆錄及尿液之責任
      ，是以本案自難徒憑證人曹國隆、溫信忠先後不符之證詞
      ，遽認被告鄭資錡確曾負責保管詹丁諭九十年六月十七日
      製作之警詢筆錄及採集之尿液。
  ３、至被告鄭資錡雖曾於本院前審中供稱伊曾審核是否要移送
      或函送，審核過後有將尿液交給曹國隆等語（見本院上訴
      卷一第五四頁），而詹丁諭未同時移送南投地檢署偵辦，
      乃係因詹丁諭當時否認施用毒品，所以先行採集尿液，待
      其尿液送衛生局檢驗確認後再行移送，並無他人授意乙情
      ，迭經證人曹國隆、溫信忠、陳進添於法務部調查局南投
      縣調查站調查時或南投縣警察局訪談中分別證述綦詳，是
      以詹丁諭於九十年六月十七日未隨同曾智彥一併移送南投
      地檢署偵辦，於採尿後即予釋回，乃因其非現行犯之故，
      非被告鄭資錡違背職務授意縱放，附此敘明。
  ４、又綜觀證人詹丁諭、張煌坤、詹雅婷等之證詞，俱係就詹
      丁諭如何經由張煌坤、詹雅婷之聯繫，先後於九十年六月
      十七日下午由詹丁諭至埔里鎮第三市場郵局提領三萬元，
      連同其自籌之現金二萬元，交給駕車在郵局旁等候之張煌
      坤轉交游火旺，另於約二、三日後，再由詹雅婷陪同，攜
      帶向詹小玫借得之五萬元，前往埔里鎮育英國小附近游火
      旺住處門口，由詹雅婷交付五萬元予游火旺，請其代為行
      賄被告鄭資錡，以求換取詹丁諭之尿液等過程而為證述，
      至於游火旺收受十萬元之賄款後，如何與被告鄭資錡聯繫
      ，有無轉交賄款予被告鄭資錡，渠等均一無所悉，難以證
      實，自均不足以證明游火旺確已將賄款十萬元交付予被告
      鄭資錡收受。雖詹丁諭因一直沒有收到地檢署出庭通知，
      因而研判游火旺應該有將錢轉交給鄭資錡（見偵字第一一
      五四號卷第二四頁，偵字第一五０二號卷第二五頁），然
      此僅為詹丁諭個人推測之語，其既未親見親聞游火旺有將
      十萬元交付被告鄭資錡，則其上開臆測之詞，當不足執為
      不利被告鄭資錡之認定。
  ５、再查，游火旺於警詢時雖曾供承詹雅婷、張煌坤曾找伊商
      量換尿之事，但否認曾拿錢給伊，且伊亦不認識詹丁諭（
      見偵字第一五０二號卷第二二、二三頁）；其後於九十二
      年六月十九日法務部調查局南投縣調查站訊問時，再度否
      認於九十年六月間，詹丁諭曾透過伊行賄鄭資錡，以調換
      詹丁諭毒品案件採集之尿液（見法務部調查局南投縣調查
      站卷第二九頁）；另於同年十一月十九日偵查時，供稱伊
      未曾收受詹丁諭之十萬元，亦未曾交付十萬元給被告鄭資
      錡等語（見偵字第一一五四號卷第一八八頁背面）；其後
      於原審、本院前審歷次供述，游火旺均否認有向被告鄭資
      錡行賄並轉交十萬元予被告鄭資錡一事，甚而於本院審理
      時具結後證稱伊不認識詹丁諭，詹丁諭如何能於九十年六
      月中旬拿十萬元予伊，但張煌坤因欠伊錢，曾拿五萬元給
      伊等語（見本院上更(五)卷第五七頁）。綜合游火旺歷來之
      供述或證述，其否認詹丁諭曾透過張煌坤、詹雅婷轉交十
      萬元予伊部分固與本院前述認定不符，然其否認曾轉交十
      萬元予被告鄭資錡一節，則因卷內缺乏相關證據可資審認
      ，難以認定有何不實。是以本案固然可認游火旺確已收受
      詹丁諭轉交欲用以調換尿液之賄款十萬元，惟游火旺於收
      受後有無與被告鄭資錡聯繫並交付該十萬元之賄賂，則難
      以證明。
  ６、綜上各情，本案至多僅足證明詹丁諭有輾轉交付十萬元予
      游火旺之事實，至於游火旺於收受後有無將十萬元再交付
      予被告鄭資錡，遍查全卷，顯無任何實據可資證明。雖詹
      丁諭九十年六月十七日所採之尿液事後並未送南投縣衛生
      局檢驗，且與同日製作之警詢筆錄一併消失無蹤，惟詹丁
      諭上開尿液及筆錄既無從確認係由被告鄭資錡所掌管，兼
      以本案無法證實游火旺有無與被告鄭資錡聯繫並轉交賄款
      ，是以詹丁諭上開尿液及筆錄遺失，即難認係遭被告鄭資
      錡所隱匿或湮滅。又關於南投縣警察局埔里分局九十年度
      毒品採尿編號簿遺失部分，查上開簿冊乃檢察官於偵查中
      ，經向埔里分局調閱時，始發現該局刑事組九十年度採尿
      對照簿業已遺失，有該局九十二年六月九日投埔警刑字第
      ０９２００１１９６９號函可查（見偵字第一一五四號卷
      第六五頁），而上開簿冊，原置於埔里分局刑事組公文櫃
      內，每日遇有需驗尿者，該組同仁均可自行取用登入，無
      人統一保管，此亦經上揭函文記載明確，是以上開採尿編
      號簿，既無專人保管，且埔里分局刑事組人員均可自行登
      載使用，經手者眾，則該簿冊縱然遺失，亦難確認係被告
      蓄意所為。
五、從而，本件既難以證實被告鄭資錡有隱匿或湮滅詹丁諭警詢
    筆錄及尿液之動機，公訴人所舉之證據，並未達一般人均不
    致有所懷疑，而得確信被告鄭資錡業已該當貪污治罪條例第
    四條第一項第五款違背職務收受賄賂罪之真實程度，無從說
    服本院以形成被告鄭資錡有罪之心證。且本院在得依或應依
    職權調查證據之範圍內，復查無其他積極證據足以證明公訴
    人起訴之犯罪事實為真，則基於罪證有疑利於被告之刑事訴
    訟原則，自應為被告鄭資錡無罪之諭知。原審疏未詳予勾稽
    各項事證，遽為被告鄭資錡有罪之諭知，自有違誤。被告鄭
    資錡上訴意旨以否認犯行，指摘原判決不當，自屬有據，應
    由本院將原審判決關於被告鄭資錡有罪部分撤銷，並為被告
    鄭資錡無罪之判決。
據上論結，應依刑事訴訟法第三百六十九條第一項前段、第三百
六十四條、第三百零一條第一項前段，判決如主文。
本案經檢察官陳惠珠到庭執行職務。
中    華    民    國   100    年    10    月    19    日
            刑事第七庭    審判長法  官  林  榮  龍
                                法  官  黃  仁  松
                                法  官  王  義  閔
上列正本證明與原本無異。
如不服本判決應於收受送達後十日內向本院提出上訴書狀，其未
敘述上訴理由者，並得於提起上訴後十日內向本院補提理由書 (
均須按他造當事人之人數附繕本)「切勿逕送上級法院」。
                                書記官  王  麗  珍
中    華    民    國   100    年    10    月    19    日